最高法院刑事判決　　　　　　　　　　　　　　　八十八年度台上字第二八二二號
　　上　訴　人　乙○○
　　選任辯護人　吳永茂律師
　　上　訴　人　甲○○
右上訴人等因殺人未遂等罪案件，不服台灣高等法院台南分院中華民國八十八年一月
二十七日第二審判決（八十七年度上訴字第一七七一號，起訴案號：台灣台南地方法
院檢察署八十六年度營偵字第一六○號），提起上訴，本院判決如左：
    主  文
原判決關於乙○○殺人未遂、無故持有手槍及甲○○部分均撤銷，發回台灣高等法院
台南分院。
其他上訴駁回。
    理  由
一發回部分：
本件原判決認定上訴人乙○○於民國八十三年間，收受潘旭熀交付之奧地利葛拉克十
七型九○手槍一把、子彈四發；又於八十四年年初收受許金德交付之九○手槍一把、
改造四五手槍一把、九○手槍子彈二十二發、改造四五手槍一把，及制式霰彈五十發
，作為防身之用，而無故持有該槍彈。八十五年十二月間，乙○○經陳文科介紹，向
蔡順溜訂購二手自小客車一部，已付新台幣（下同）十一萬元訂金，因事後未能順利
貸款，無法依約繳付餘款而解約，乙○○以未能辦妥貸款咎在蔡順溜，要求蔡順溜退
還前付之定金十一萬元。蔡順溜僅同意退還半數，並即於八十六年一月一日將半數定
金五萬五千元交由陳文科轉交予乙○○。乙○○心生不滿，告之上訴人甲○○，二人
即基於共同之犯意聯絡，於八十六年一月三日十九時許，由乙○○攜帶制式九○手槍
及子彈乙把，相偕前往陳文科所經營之「大宇汽車修護廠」，向陳文科催討另半數定
金。乙○○出示上開手槍並拉槍機之方式，脅迫並無義務之陳文科於同月六日將半數
定金交付予甲○○，陳文科因之心生畏懼而報警處理。嗣於八十六年一月六日十五時
四十分許，甲○○依約到達前開保養廠取款時，旋為埋伏該處之台南縣警察局新營分
局員警留置盤查。未幾，乙○○亦攜帶前開九○手槍及子彈數發到達現場。新營分局
警員蕭永宗發現後，上前表明身分欲予逮捕時，乙○○為脫免逮捕，竟基於殺人犯意
，持槍朝執行公務之蕭永宗開槍射擊十餘發，其中一槍擊中蕭某胸部，因身著防彈衣
倖免於難。嗣經警開槍還擊後，為警當場制服，並扣得九○手槍一把、子彈十顆、彈
殼十二顆等情。因而撤銷第一審關於甲○○部分，及乙○○關於殺人未遂部分之判決
，改判論處甲○○共同無故未經許可持有制式手槍（累犯），及乙○○殺人未遂（累
犯）等罪刑；並以第一審論處乙○○無故未經許可持有手槍（累犯）罪刑，及諭知於
刑之執行完畢或赦免後，令入勞動場所強制工作，其期間為三年等情，為無不合，予
以維持，駁回乙○○關於此部分在第二審之上訴，固非無見。
惟查：(一)按依司法院釋字第四七一號解釋文之意旨，保安處分中之強制工作，本質上
雖係為預防將來之犯罪行為、防衛社會需要而設，但其對人身自由之限制，性質上實
與刑罰同，基於罪刑法定主義及法律不溯既往、法律安定性與法律可預測性等原則，
槍砲彈藥刀械管制條例新增訂強制工作處分之規定不利於行為人，仍應適用不溯既往
及從新從輕原則。在該條例修正公布施行前犯該條例第十九條第一項所列舉之罪者，
除合於刑法第九十條第一項之情形，得依該條項宣付保安處分外，於該條例修正公布
施行後為裁判時，不得依該項規定宣告強制工作。原判決認定乙○○所犯無故持有手
槍罪，係在該條例公布施行前所為，而在該條例修正公布施行後為裁判，依首揭說明
，自不得依該條例宣告強制工作。但第一審依修正後之該條例之規定宣告強制工作，
自屬違法。原判決未予糾正，仍予維持，自有適用法則不當之違法。(二)本件查扣之九
○子彈十發、四發，及四五子彈一發，經送鑑定後，對於九○子彈部分，已分別試射
二發及三發；四五子彈部分則經拆解，有內政部警政署刑事警察局鑑驗通知書影本二
紙在卷可按（見八十六年度偵字第三三四號卷第十八頁背面，八十六年度偵字第五五
五三號卷第十三頁）。所載如果屬實，則已試射及拆解之子彈，已失其功能，並非違
禁物。第一審未注意及此，仍依刑法第三十八條第一項第一款之規定，宣告沒收，自
屬違法。原判決亦未予糾正，仍予維持，難認適法。(三)原判決認定上訴人二人基於共
同之犯意聯絡，於八十六年一月三日十九時許，由乙○○攜帶制式九○手槍及子彈，
相偕前往陳文科所經營之「大宇汽車修護廠」，向陳文科催討另半數定金等情。依此
一認定之事實，甲○○對於乙○○所攜帶之子彈部分，同出於犯意之聯絡，而由乙○
○攜帶，乃屬共謀共同正犯，自應負共犯罪責。但原判決僅論處甲○○所為應成立無
故持有手槍罪，對於無故持有子彈部分，恝置不論，自有不適用法則之違誤。(四)原判
決認定乙○○於八十三年間，收受潘旭熀交付之奧地利葛拉克十七型九○手槍一把、
子彈四發；又於八十四年年初收受許金德交付之九○手槍一把、改造四五手槍一把、
九○手槍子彈二十二發、「改造四五手槍一把」及制式霰彈五十發，作為防身之用，
而無故持有該槍彈等情。其理由內則謂乙○○一行為同時持有數把制式手槍，為實質
上一罪，應祗論以單一未經許可無故持有手槍罪云云。但乙○○所持有上述手槍及子
彈，係於八十三年間及八十四年間先後收受而持有，似基於二個收受行為而持有，而
非一個行為。該二收受持有行為，如係基於概括犯意而為之，應論以連續犯。乃原判
決卻認乙○○一行為同時持有，論以實質一罪，自非允洽。且該事實記載乙○○持有
四五手槍二把，漏未記載另持有改造四五手槍子彈一發，亦與卷內證據資料不符。
上訴意旨執以指摘原判決不當，非無理由，應認有發回更審之原因。
二駁回部分：
按刑事訴訟法第三百七十六條所列各罪之案件，經第二審判決者，不得上訴於第三審
法院，法有明文。本件上訴人乙○○因妨害自由、違反麻醉藥品管理條例案件，原審
係依刑法第三百零四條、麻醉藥品管理條例第十三條之一第二項第五款論處罪刑，核
屬刑事訴訟法第三百七十六條第一款之案件，依首開說明，既經第二審判決，自不得
上訴於第三審法院，上訴人竟就此部分提起上訴，顯為法所不許，應予駁回。
據上論結，應依刑事訴訟法第三百九十七條、第四百零一條、第三百九十五條前段，
判決如主文。
中      華      民      國    八十八    年      六      月      三      日
                              最高法院刑事第八庭
                                  審判長法官  池  啟  明
                                        法官  石  木  欽
                                        法官  王  憲  義
                                        法官  陳  世  雄
                                        法官  高  金  枝
      右正本證明與原本無異
                                              書  記  官
中      華      民      國    八十八    年      六      月      七      日
